福建金門地方法院刑事判決　　　　　　94年度訴字第15號
公　訴　人　福建金門地方法院檢察署檢察官
被　　　告　戊○○
選任辯護人　甲○○律師
　　　　　　己○○律師
上列被告因偽證等案件，經檢察官提起公訴（94年度偵續字第6
號），本院判決如下：
    主  文
戊○○證人於執行審判職務之公署審判時，於案情有重要關係之
事項，供前具結，而為虛偽陳述，累犯，處有期徒刑壹年陸月。
    事  實
一、戊○○曾於民國91年間，因違反菸酒管理法案件，經福建高
    等法院金門分院於93年5月6日以92年度上易字第38號判處有
    期徒刑4月確定，於93年7月20日易科罰金執行完畢。
    戊○○明知坐落於金門縣金城鎮○○○○段277之1、278、2
    79、280、516號等土地，並未於88年2月10日，由戊○○母
    親陳寶貝出租予乙○○，竟基於偽證之犯意，而：，
（一）於93年2月10日，在福建金門地方法院檢察署檢察官偵查
      乙○○涉及違反懲治走私條例案件（福建金門地方法院檢
      察署93年度偵字第25號）中，在該署第一偵查庭經檢察官
      以證人身分偵訊，並於訊問前告知具結義務及偽證處罰效
      果。戊○○簽名具結後，證述：母親陳寶貝於88年時，將
      貨櫃屋及鐵皮屋連同土地租給乙○○，後有一位高先生拿
      租約過來，表示乙○○同意高先生使用等語，就與乙○○
      是否成立犯罪之重要關係事項，為虛偽之陳述。檢察官因
      而認乙○○與綽號「高生生」之成年男子之間，有基於自
      大陸地區私運逾公告數額之管制物品及輸入未經核准之大
      陸禁藥來金門之共同犯意聯絡，涉犯懲治走私條例第2條
      第1項、第3條第1項及藥事法第82條等罪嫌，而於93年2月
      28日將乙○○提起公訴。
（二）該案經起訴後，於本院94年3月15日審理時（本院93年度
      訴緝字第1號），戊○○經依證人作證程序具結後，就乙○○是否涉犯懲治走私條例等罪嫌之重要關係事項，再度
      虛偽陳述：88年間乙○○向母親陳寶貝租地，是高先生說
      的；其母親曾向其提起租地之事等語。
（三）後於該日審理時，乙○○自白係高先生以十五萬元之代價
      ，請其出面頂替案件，而細節部分，則係戊○○所教導，
      且該租約係律師到金門前三至五天才拿到等語，而經本院
      判決無罪確定，移送檢察官執行後，始發現戊○○偽證之
      情事。
二、案經福建金門地方法院檢察署檢察官自動檢舉偵查起訴。
    理  由
一、訊據被告戊○○固坦承有於上揭時、地為上開內容之證述，
　  惟矢口否認偽證之犯行，辯稱：當日之證述，究屬以被告身
    分所為之證述，或是以證人身分所為之證述，並不清楚；況
    倘陳述確有虛偽部分，但該日庭訊時，審判長未告知其得拒
    絕證言，即命具結，是否與偽證罪之要件該當，亦非無疑；
    而被告縱有虛偽情事，其證言內容亦非重要事項云云，然查
    ：
（一）被告於93年2月10日、94年3月15日分別於檢察察官偵查及
      本院審理時，以證人身分作證，經踐行具結程序後就案件
      有重要關係之事項為虛偽證述等情，有福建金門地方法院
      檢察署93年度偵字第25號卷（下稱走私案，偵卷）內之偵
      訊筆錄、證人結文（走私案偵卷第35頁以下、40頁）、本
      院93年度訴緝字第1號卷（下稱走私案，審卷）內之審判
      筆錄及證人結文（走私案審卷第83頁以下、108頁）在卷
      可證；而該案之被告乙○○自承其自白係出於不實，故違
      反懲治走私條例罪嫌部分亦經本院判處無罪確定，亦有本
      院上開審理卷宗及93年度訴緝字第1號判決書附卷可憑。
（二）被告之證言為不實之證述：
  1、證人乙○○於本院審理時證稱：「丁○○跟我說，東西要
     我頂下來，要給我十五萬，不會判很重，會幫我請律師…
     作筆錄那天我們是在金門一家餐廳碰面，是戊○○叫我去
     他公司…戊○○在他公司提出一份租賃契約書，上面有我
     的詳細資料，我很意外，問他怎麼知道我的資料，戊○○
     說是丁○○給他的，當時我沒有簽名，戊○○在做筆錄前
     一周左右給我租賃契約書，但詳細時間我不記得，後來我
     把租賃契約書在做筆錄時交給警察…我拿到三張…第三張
     是戊○○拿給我的」（本院審卷第88頁），而扣案之租賃
     契約書（金城警刑字第093000139，下稱警卷，第86頁）經
     本院當庭提示證人辨認，證人亦證稱係第三張，即被告親
     自交付乙○○再轉交給警員製作筆錄之用（本院審卷第89
     頁），而由證人乙○○上開證言以觀，可知租約係由被告
     所提供；而證人乙○○確未向被告之母陳寶貝承租契約書
     所載之土地，亦為被告戊○○所明知。
  2、而被告於前開走私案偵查中，在93年2月10日之證述內容：
     「四個貨櫃屋及鐵皮屋是我所有，但是在八十八年的時候
     ，我母親就將該鐵皮屋及貨櫃屋及整片土地租給乙○○，
     後來有一位高先生拿了租約過來跟我說乙○○同意讓他使
     用該鐵皮屋及貨櫃屋…租屋契約是我母親與乙○○簽訂的
     ，租金一次付清…我與乙○○之前沒有見過面…」（走私
     案偵卷第35頁），嗣於前開走私案於本院審理中，於94 年
     3月15日之證述內容：「以前乙○○跟我母親租地…我母親
     有向我提起租約的事…我母親應該有留下租約，起初我沒
     有找到，高先生拿租約來，我才找到，但是是影印的，正
     式的到現在還沒有找到…我母親有告訴我有租給人家，但
     是一直沒有來用…沒有收到租金，因為高先生說租金我母
     親已經收了…我母親向我說租給人家，好像說租給姓李的
     …簽租約時我人不在金門，是我母親口述而已，我母親說
     系爭土地曾經租給人家，但是都沒有來用…」（走私案審
     卷第92至112頁）等語，與證人乙○○證言兩相對照，被告
     之證述內容顯與事實不符，而為虛偽陳述。
（三）被告虛偽陳述之內容，確屬重要關係事項：
  1、證人乙○○涉嫌自大陸地區走私大陸香菇等物之案件，檢
     察官於該案起訴書記載：「…土地，供己出租予乙○○堆
     置雜物使用，惟乙○○夥同…及綽號「高先生」之台籍不
     詳姓名成年男子，共同基於自大陸地區私運逾公告數額之
     管制物品及輸入未經核准之大陸禁藥來金門之犯意聯絡，
     先由乙○○…出資新台幣十五萬元，再由「高先生」負責
     管理…接貨，繼運送至上開鐵皮屋及貨櫃屋中藏匿囤積…
     」（走私案偵卷第53頁）以觀，則該案乙○○與綽號「高
     先生」之成年男子間，是否針對走私大陸地區物品之部分
     ，有犯意聯絡及行為分擔，係屬與案情重要關係事項無訛
     。
  2、而針對「乙○○提供土地供高先生置放走私物」之情節，
     於前開走私案件之審理中，由該卷資料以觀，除該案被告
     乙○○之自白外，並有被告戊○○之證言及所提供之不實
     租約足資佐證，其餘證言（薛永固、劉華泰、蔡俊毓）及
     書證（福建省金門縣衛生局92年12月16日衛醫字第0900101
     51號、財政部高雄關稅局金門辦事處93年1月26日高金字第
     93008號、財政部關稅總局認字第0930100389號等函）均係
     關於扣案物品是否為走私物品之認定，從而，關於「乙○○提供土地供高先生置放走私物品」乙節，倘無被告戊○○之證述，將使該案呈現僅有該案被告乙○○自白以資證
     明之情況，益徵本件被告於該案之證言，確有使檢察官對
     乙○○與「高先生」間有犯意聯絡及行為分擔乙節，產生
     明確之心證，從而決定對乙○○之提起公訴，足徵被告於
     該案之證言，屬重要關係事項。
（四）被告於該案檢察官偵查中，確係以證人身分為證述：
  1、經查，檢察官於前開走私案之偵訊中，雖起初係以被告身
     分傳喚（走私案偵卷第18頁），但其該日庭訊時，於訊問
     之初，即針對該案被告乙○○及戊○○二人，均問及：「
     以下訊問被告：你們相互間有無親屬或僱用關係？均答：
     沒有。檢察官諭知具結之義務及處罰，並命證人朗讀結文
     後具結。另諭知刑事訴訟法第181條，證人恐因陳述致自己
     或與其有前條第一項關係之人受刑事追訴或處罰者，得拒
     絕證言」（走私案偵卷第31、32頁），顯已告知本件被告
     具結之義務及虛偽陳述之效果，並於訊問前，再將證人結
     文交由本件被告，由其具結後始為訊問，此亦有結文在卷
     可參（走私案偵卷第40頁），則其係基於證人之身分為證
     言，堪以認定。
  2、再觀之該次庭訊筆錄內容，檢察官之訊問次序，分別為：
     「蔡俊毓、劉華泰（走私案偵卷第32頁）、劉華泰（走私
     案偵卷第32頁）、蔡俊毓、劉華泰（走私案偵卷第33頁）
     、薛永固（走私案偵卷第34頁）、劉華泰（走私案偵卷第
     34頁）、薛永固（走私案偵卷第35頁）、戊○○（走私案
     偵卷第35頁）、乙○○（走私案偵卷第36頁）、劉華泰（
     走私案偵卷第39頁）」，準此，本件被告於該日庭訊中，
     檢察官僅對其進行一次連續訊問，並未有穿插於證人及被
     告程序間轉換之情形，從而，不至於發生因程序轉換間，
     造成本件被告不知其係以何身分為陳述混淆之虞。
  3、從而，本院綜合審酌被告戊○○於該次庭訊中，既於訊問
     前經諭知具結義務及處罰效果，再為簽名，對其將以證人
     身分為證述，並就虛偽證述部分，將受偽證罪追訴之效果
     有所認識，且檢察官又無在該次庭訊中，反覆將被告穿插
     於「被告」及「證人」之不同程序間，而有導致被告因不
     諳程序而有混淆之虞，則本件被告於該案中，對其以證人
     身分證述，應知之甚稔，不至於混淆，被告辯以其不知係
     以何身分為陳述，委無足採。
（五）、本件被告於本院前案審理時並無刑事訴訟法第186條第
        2項之適用，從而其具結程序並無違法：
  1、按證人有刑事訴訟法第181條之情形者，應告以得拒絕證言
     ；復按證人恐因陳述致自己或與其有前條第一項關係之人
     受刑事追訴或處罰者，得拒絕證言，刑事訴訟法第186 條
     第2項、第181條均定有明文。
  2、被告辯以審判長未告知得拒絕證言云云，然按，前開法條
     之適用，自必需證人之證言，恐因陳述而陷自己於刑事追
     訴或處罰者，始有拒絕證言權，亦即，若被告並無刑事訴
     訟法第181條所規定之情事，則被告於該案為證人身分時，
     既不享有拒絕證言權，審判長自無須告以拒絕證言權之旨
     。從而，必須就「刑事追訴或處罰」之涵義加以認定。
  3、衡諸刑事訴訟法第181條立法意旨，無非係因證人若因證述
     之內容，若將使自己或刑事訴訟法第180條第1項關係之人
     ，反倒陷於刑事追訴或處罰中，則考量人性為己，本為事
     理所必然，難以期待證人於證述中據實以告，此將有礙於
     真實之發現所由設。
  4、從而，「刑事追訴或處罰」之所指，即不可能係「受偽證
     罪之追訴」而言。蓋證人之所以對其證述，就虛偽部分，
     將受偽證罪之處罰，此法律效果之理解，係於審判長於訊
     問前，告知具結義務及處罰效果後知悉，且具結義務及處
     罰效果之諭知，其目的即在於就偽證罪之法效加以諭知，
     故若將刑事訴訟法第181條之「刑事追訴或處罰」亦解釋成
     包括「偽證罪之追訴」在內，則證人於證述後，莫不有受
     偽證罪追訴之恐，如此，則所有證人均該當刑事訴訟法第
     181條之要件，均得拒絕證言，如此顯與該條立法目的相悖
     。況若證人恐因受偽證罪之處罰，即可拒絕證言，則所有
     證人豈不均有拒絕證言權？凡此，均足證刑事訴訟法第181
     條所謂「刑事追訴或處罰」並不包括「受偽證罪之追訴」
     。
  5、準此，本件被告於他案為證人身分作證時，既不享有拒絕
     證言權，則審判長於審理時未告知拒絕證言權之旨，即與
     法無違，故被告於該案作證時，即經完整之具結程序後為
     證述，自應受偽證罪之處罰，被告所辯，即無足採。
（六）、綜上所述，被告所辯，不足採信，其犯行堪以認定。
二、核被告戊○○所為，係犯刑法第168條之偽證罪。按偽證罪
    所侵害之法益係國家之審判權，故對於同一訴訟案件，證人
    縱在偵查及審判時，先後多次具結而為虛偽之陳述，因所侵
    害國家審判權之法益仍屬一個，自僅成立單一之偽證罪，不
    能因其分別在偵查及審判時偽證，即認為係屬連續犯（最高
    法院89年度台上字第7591號判決意旨參照）。故被告於本院
    93年度訴緝字第1號一案件偵查及審理中先後二次具結並為
    虛偽之陳述，僅侵害同一國家審判權之法益，應為接續犯，
    自應成立單一之偽證罪，公訴意旨認應成立連續犯，容有誤
    會。查被告前因違反菸酒管理法案件，經福建高等法院金門
    分院於93年5月6日以92年度上易字第38號判處有期徒刑4 月
    確定，於93年7月20日易科罰金執行完畢，有卷附臺灣高等
    法院被告前案紀錄表可按，其受有期徒刑之執行完畢，五年
    以內再犯有期徒刑以上之罪，為累犯，依法加重其刑。本院
    爰審酌虛偽不實之證言誤導司法程序，將導致踐行一定之調
    查、甚或審理程序，非僅耗費一定程度之司法資源，甚至嚴
    重妨害真實發現之要求，使無辜者致罹刑典，為惡者逍遙法
    外，破壞人民對司法之信賴，其危害甚重。而被告經告知具
    結之義務及效力後，竟仍為不實內容之陳述，徒浪費司法資
    源，且造成真實發現之困難，並衡量被告之犯罪動機、目的
    、犯罪時所受之刺激、犯罪之手段、犯人之生活狀況、品行
    、智識程度、犯罪所生之危害、犯罪後一再矯詞以圖卸責等
    一切情狀，判處如主文所示之刑，以示懲儆。
三、公訴意旨另略以：被告戊○○將所搭建鐵皮屋及貨櫃屋，於
    92年9月間起出租予丁○○堆置雜物使用。丁○○竟基於準
    走私之犯意，自大陸地區私運香菇等管制進口物品後，復藏
    匿該等走私物品於上揭貨櫃屋中（丁○○涉嫌準走私罪嫌另
    由檢察官偵查），後於92年10月間為警循線查獲。被告為脫
    免罪嫌，竟於同年12月17日與丁○○共同教唆乙○○（另案
    追訴）出面頂替丁○○，因認被告涉及刑法第164條第2項、
    第1項、第29條第1項之教唆頂替罪云云。
    本件公訴人認被告涉有教唆頂替罪嫌，無非係以證人乙○○
    及丙○○律師之證述為論據。惟訊據被告堅詞否認有教唆頂
    替之犯行，辯以：教唆頂替自己之罪行，應屬不罰之行為，
    且由乙○○之供述，並無使丁○○因而成為被隱避之對象，
    故乙○○並無替丁○○頂替之行為等語。經查：
（一）、按刑法第一百六十四條第二項立法意旨，係因行為人意
        圖使犯人脫罪，出而頂替，嚴重影響犯罪之偵查與審判
        工作之進行，就頂替罪之成立，必須被頂替者能免除刑
        事責任之訴追，始有影響犯罪之偵查與審判工作進行可
        言，倘頂替者之行為，未使被頂替者因而免除刑事責任
        ，而係使被頂替者與頂替者成為共同正犯，則被頂替者
        既仍成為刑事訴追之對象，不影響偵查與審判之進行，
        即與頂替罪之要件不符。
（二）、經查證人乙○○於92年12月17日警詢時稱：「我們合夥
        的情形為葉燊棕與我負責出資金…而高先生負責管理，
        戊○○則沒有跟我們合夥作生意…」（走私案警卷第十
        五頁）故由該筆錄內容以觀，乙○○於應訊時，並未將
        走私案之全部犯行加以頂替，而提及與高先生共同負責
        管理之情事，故並未使高先生免除刑事責任，衡諸前開
        說明，自不成立頂替之犯行。
（三）、公訴人雖認被告與丁○○共同教唆乙○○頂替丁○○，
        惟乙○○雖有頂替之犯意，但於警詢時卻供述與丁○○
        共同所為，未達頂替之結果，止於「未遂」階段。而刑
        法第二十九條第三項規定，教唆未遂之處罰，以所教唆
        之罪有處罰未遂規定者為限；被告所為，既為教唆未遂
        ，因頂替罪不處罰未遂，故被告之行為，應屬不罰。
（四）、綜上所述，公訴人認被告此部分涉有教唆頂替罪即有未
        合，此外復查無其它證據足資證明被告確有公訴人所指
        此部之犯行，惟公訴意旨認此部分與前揭論罪科刑之偽
        證罪間有方法結果之牽連犯關係，屬裁判上之一罪，爰
        不另為無罪之諭知。
四、又被告提供以陳寶貝名義出租之偽造租約，交付予乙○○使
    用，另涉刑法第216條、第210條之行使偽造私文書、第165
    條偽造刑事證據罪嫌，應於本案確定後由檢察官另行依法偵
    辦，併此敘明。
據上論斷，應依刑事訴訟法第299條第1項前段，刑法第168條、
第47條，判決如主文。
本案經檢察官張漢森到庭執行職務。
中　　華　　民　　國　　94　　年　12　月　23　　日
　　　　　　　　　刑事庭審判長  法　官　施慶鴻
　　　　　　　　　　　　　　　　法　官  魏玉英
　　　　　　　　　　　　　　　　法　官  林慶郎
以上正本證明與原本無異。
如不服本判決，應於判決送達後10日內，向本院提出上訴狀。
　　　　　　　　　　　　　　　　書記官　陳鴻璋
中　　華　　民　　國　　94　　年　12　月　23　　日
附論本案論罪科刑法條全文：
中華民國刑法第168條 (偽證罪)
於執行審判職務之公署審判時或於檢查官偵查時，證人、鑑定人
、通譯於案情有重要關係之事項，供前或供後具結，而為虛偽陳
述者，處7年以下有期徒刑。
